【裁判字號】    98,上易,364
【裁判日期】    980630
【裁判案由】    侵占
【裁判全文】
臺灣高等法院臺南分院刑事判決         98年度上易字第364號
上  訴  人  臺灣臺南地方法院檢察署檢察官
被      告  乙○○
上列上訴人因被告侵占案件，不服臺灣臺南地方法院97年度易字
第12 82號中華民國98年3月31日第一審判決（起訴案號：臺灣臺
南地方法院檢察署97年度調偵字第215號），提起上訴，本院判
決如下：
    主  文
上訴駁回。
    理  由
一、公訴意旨略以：被告乙○○於民國94年5月至95年4月底間，
    擔任清水寺管理委員會之總務跟總幹事，掌管寺內之租金收
    入，並以該收入支付寺內雜項開支，並委託戊○○（原經檢
    察官以97年度偵字第11009號起訴，原審案號：97年度易字
    第1466號，嗣經檢察官以書狀撤回）代為登載帳簿，而丙○○於該段期間擔任清水寺管理委員會之主任委員。詎被告意
    圖為自己不法之所有，基於侵占之概括犯意，連續於附表所
    示之時間，由戊○○故意記帳錯誤，而乙○○則將浮報之如
    附表所示電鎖、水電費、燈管、壽金等費用侵占入己，共侵
    占清水寺之金錢新臺幣（下同）20,265元。嗣清水寺常務監
    察人鄭筱松發現被告所做帳目不清，始查悉上情。因認被告
    涉犯刑法第336條第2項之業務侵占罪嫌。
二、按犯罪事實應依證據認定之，無證據不得認定犯罪事實；被
    告之自白，不得作為有罪判決之唯一證據，仍應調查其他必
    要之證據，以察其是否與事實相符；又不能證明被告犯罪者
    ，應諭知無罪之判決，刑事訴訟法第154條第2項、第156條
    第2項、第301條第1項分別定有明文；又刑事訴訟法上所謂
    認定犯罪事實之證據，係指足以認定被告確有犯罪行為之積
    極證據而言，該項證據自須適合於被告犯罪事實之認定，始
    得採為斷罪資料；認定犯罪事實所憑之證據，無論係直接證
    據或間接證據，其為訴訟上之證明，須於通常一般之人均不
    致有所懷疑，而得確信其為真實之程度者，始得據為有罪之
    認定，倘其證明尚未達到此一程度，而有合理之懷疑存在，
    復無其他調查途徑可尋，法院即應為無罪之判決，最高法院
    29年上字第3105號、76年臺上字第4986號分別著有判例可資
    參照。
三、檢察官認被告乙○○涉有上開犯行，係以：(一)被告乙○○於
    警詢、偵訊時之供述；(二)告訴人丙○○及告訴代理人甲○○
    於警詢、偵訊時之指述；(三)證人戊○○於偵訊時之證述；(四)
    清水寺帳冊影本1份；(五)附表所示編號第188、296、377、40
    0號收據等證據，為憑斷依據。
四、訊據被告乙○○對於其於94年5月至95年4月底間，擔任清水
    寺管理委員會之總務跟總幹事，掌管寺內之租金收入，並以
    該收入支付寺內雜項開支，嗣委託戊○○代為登載帳簿，戊○○記帳錯誤，將附表所示電鎖、水電費、燈管、壽金等費
    用登載錯誤，金額共20,265元等情，坦認不諱。惟堅詞否認
    有何業務侵占之情事，辯稱：伊叫戊○○記帳，伊之前有先
    寫過1本日記本帳，因為伊的字很草，就要戊○○幫忙重新
    謄寫，戊○○不小心謄寫錯誤等語置辯。
五、經查：
(一)、被告乙○○於94年5月至95年4月底間，擔任清水寺管理委員
    會之總務跟總幹事，掌管寺內之租金收入，並以該收入支付
    寺內雜項開支，並委託戊○○代為登載帳簿，戊○○將附表
    所示電鎖、水電費、燈管、壽金等費用登載金額與收據所載
    金額不符，金額共20,265元等情，業據被告供承不諱，核與
    證人戊○○證述之情節相符（見偵Ａ卷第12頁至第14頁、偵
    Ｃ卷第5頁至第6頁、原審卷第85頁至第114頁、第127頁至第
    131頁、第136頁至第155頁），並有清水寺94年5月至95年4
    月間之帳冊影本1份（偵Ａ卷第32頁至第42頁）、附表「憑
    單號數188號、296號、377號、400號」等4張收據之影本（
    見偵Ａ卷第43頁）。
(二)、證人戊○○於偵訊時結證稱：【（問：為何將2200元記成22
    000元？）我因為看錯，所以寫錯了】（見偵Ａ卷第13頁）
    ；復於原審結證陳述：【我幫被告記清水寺帳只有這一次，
    那天我在看電視，被告說若我沒事就幫他將帳目謄寫過去，
    他拿他寫的日記本帳給我，請我將資料重新謄寫到帳本上，
    我一邊看電視一邊做，大概花了2、3個小時。我謄寫時，被
    告沒有在旁邊，他在忙做自己的胎毛筆工作，我有不清楚的
    地方才會問他，我看不清楚或有疑問時去問被告，被告會再
    去找收據出來核對，我寫完就還給他，他沒有要我再核對1
    次，也沒有給我費用，清水寺的錢我沒有經手，附表4筆收
    據與帳目金額不符，可能是我一邊看電視一邊做，因此做錯
    】等語（見原審卷第147至150頁）。按證人戊○○並非專業
    記帳人員，亦非職司清水寺記帳工作者，其僅是偶一為被告
    謄寫帳本，參以其所述其係「邊看電視邊謄寫」之情節以觀
    ，則其因此分心而謄寫失誤即非無可能。
(三)、依卷附附表3所示4張收據影本所載帳目內容觀之，謄寫或記
    帳錯誤之可能性甚高：
  (1)附表編號1【收據編號188】之電鎖費2,200元，及附表編號3
    【收據編號377】燈管費35元，只要稍不注意，即可能在尾
    數多寫一個「0」，導致登記為22,000元及350元。
  (2)附表編號2【收據編號296】之水電費300元部分，只要「0」
    字的筆劃稍不注意凸出，即可能誤寫或誤認為「6」字。
  (3)至附表編號4【收據編號400】部分，雖該收據之品名、數量
    、金額記載為壽金一支100元、壽香一盒150，但其收據右下
    方卻另有一直式之算式記載：【250＋90＝340】；參以證人
    即為清水寺擔任記帳工作之會計記帳人員丁○○於原審結證
    稱：編號400號的收據，有一個數學直式的計算式，是原本
    就有的，但是上面的「X」號可能是伊事務所小姐打的，因
    為發現金額算錯等語（見原審卷第110頁），則究竟該筆實
    際支出究係是250元或是340元，並非無疑，非可謂被告在謄
    寫日記帳本時，將金額寫成340元，即當然有侵占之故意。
(四)、再者，證人丁○○另於原審結證證稱：附表所示4張收據這
    種發生記帳錯誤的情形，伊等在記帳時也會有這種情形發生
    ，在商業會計處理準則第13條上也有規定可以更正這種錯誤
    ，可見這種錯誤是常常發生。像編號188號的收據，那是多
    一個「0」的錯誤情形，商業會計法也有規定可以更正等語
    （見原審卷第111、112頁）。
(五)、綜上，本件乙○○所記載之帳目中，雖有如附表所示4筆之
    記載與收據不符，惟依一般經驗法則，不論是被告於初次登
    載在日記帳本上或證人戊○○謄寫時，發生誤載之可能性甚
    高，則上開帳目與收據金額不符，或有可能係因登載錯誤所
    致，自不能僅以此帳本記載與收據不符，即遽認其有侵占之
    犯意或犯行。
(六)、又原審公訴檢察官論告意旨以：一般記帳人員會在記載餘額
    時，發現帳上所載之餘額與其所管理之現金金額有出入，而
    加以比對，找出錯誤，否則記帳即無意義，而被告竟未進行
    比對動作，遲至會計師對帳後發現，且告訴人提出告訴後，
    始將該筆款項歸還，足認其公、私款不分，應有侵占犯行等
    語。惟按：被告於原審審理時即供稱：【日記本上所載餘額
    放在我身上，由我保管，我交出去的錢他們都說沒問題。】
    【（問：記帳短記時，你身上的錢就會多出，你會如何處理
    ？）我的收據都放在家裏，我一時也不知道有多少錢，我平
    常沒有看帳目。】等語。據此堪認被告並未刻意將個人私款
    與廟方公款分離保管，且平日無對帳習慣，則被告因此未發
    現存款餘額與帳目金額有出入，亦無何不合理之處。又證人
    甲○○於原審審理時亦具結證稱：清水寺並未要求被告以何
    種方式保管廟款（見原審卷第93頁），則被告將公款與私款
    混同保管，與其所受委任處理事務本旨並無違背，尚不能以
    此一保管方式或有不當之處，即遽認被告即有侵占之故意。
    是公訴檢察官前開論告意旨，僅以被告公、私款不分為由，
    推論被告有侵占犯意，尚非可採。
(七)、綜合上開各節，附表所示被告乙○○所記載之帳目雖有與收
    據不符之情形，然此可能係誤載之可能性甚高，又被告雖可
    能有公、私帳之保管混同之情形，然非可以遽推認被告即有
    侵占之犯意及犯行。且本件被告均有保留原始收據，而最後
    收據及帳目仍須送外界記帳代理人丁○○記帳複核，並編寫
    傳票，如有出入，有原始收據可稽，是本件被告如有侵占故
    意，應係更改收據金額，或向外購物時，以少報多。否則，
    收據一旦送外界記帳代理人處理，豈非自曝其短。此外，並
    無其他積極具體之證據，足以證明被告確有前述犯行，本件
    起訴之證據證明自難謂已達一般人可確信其為真實亦即已超
    越合理懷疑之程度。此外，復查無其他證據足以證明被告確
    有公訴人所指之犯行，被告之行為既屬不能嚴格證明，自應
    依法諭知被告無罪之判決。
六、從而，原審以被告犯罪不能證明為由，諭知無罪之判決。認
    事用法，核無違誤。檢察官上訴仍執前詞，空言指摘原判決
    不當，自非可取，其上訴為無理由，應予駁回。
據上論斷，應依刑事訴訟法第368條，判決如主文。
本案經檢察官范文豪到庭執行職務。
中    華    民    國    98    年    6     月    30    日
                  刑事第一庭    審判長法  官  黃崑宗
                                      法  官  蔡長林
                                      法  官  夏金郎
以上正本證明與原本無異。
不得上訴。
                                      書記官  劉岳文
中    華    民    國    98    年    6     月    30    日
附表：
 ┌──┬──┬──┬───┬────────┬────┐
 │編號│時間│地點│ 收據 │    方式        │侵占金額│
 │    │    │    │ 編號 │                │        │
 ├──┼──┼──┼───┼────────┼────┤
 │    │不詳│不詳│188   │由證人戊○○將電│19,800元│
 │ 一.│    │    │      │鎖費用2,200元登 │        │
 │    │    │    │      │載為22,000元，由│        │
 │    │    │    │      │被告將浮報之部分│        │
 │    │    │    │      │加以侵占        │        │
 ├──┼──┼──┼───┼────────┼────┤
 │ 二.│不詳│不詳│296   │由證人戊○○誤將│60元    │
 │    │    │    │      │水電費300元登載 │        │
 │    │    │    │      │為360元，由被告 │        │
 │    │    │    │      │將浮報之部分加以│        │
 │    │    │    │      │侵占            │        │
 ├──┼──┼──┼───┼────────┼────┤
 │ 三.│不詳│不詳│377   │由證人戊○○誤將│315元   │
 │    │    │    │      │燈管費用35元登載│        │
 │    │    │    │      │為350元，由被告 │        │
 │    │    │    │      │將浮報之部分加以│        │
 │    │    │    │      │侵占            │        │
 ├──┼──┼──┼───┼────────┼────┤
 │ 四.│不詳│不詳│400   │趁證人戊○○誤將│90元    │
 │    │    │    │      │壽金費用250元登 │        │
 │    │    │    │      │載為340元之機會 │        │
 │    │    │    │      │，未將多報之部分│        │
 │    │    │    │      │如實返還        │        │
 ├──┼──┼──┼───┼────────┼────┤
 │合計│    │    │      │                │20,265元│
 └──┴──┴──┴───┴────────┴────┘


司法院資訊處製作；財團法人民間司法改革基金會備份。
